臺灣臺南地方法院民事判決
109年度訴字第946號
原      告  鄭景聰  

訴訟代理人  蘇淑珍律師
            謝菖澤律師
被      告  方玉珍  

            蘇金枝  

上列當事人間請求拆屋還地事件，經本院於民國110年7月29日言
詞辯論終結，判決如下：  
    主      文
被告方玉珍應自台南市○○區○○段000地號土地上如附圖所示之建
物（面積115.72平方公尺）遷出，將建物返還原告。
原告其餘之訴駁回。
訴訟費用由被告方玉珍負擔。
    事實及理由
甲、程序方面：
一、按訴狀送達後，原告不得將原訴變更或追加他訴，但請求之
    基礎事實同一者、因情事變更而以他項聲明代最初之聲明者
    ，不在此限，民事訴訟法第255條第1項第2款、第4款定有明
    文。本件原告起訴主張：門牌號碼台南市○○區○○路○段000號
    房屋（下稱系爭房屋）無權占用其所有台南市○○區○○段000
    地號土地（下稱系爭土地），爰依民法第767條第1項規定，
    請求系爭房屋之事實上處分權人即陳宥霖拆除系爭房屋，將
    系爭土地返還原告，及給付系爭房屋無權占用系爭土地所生
    之不當得利，並聲明：㈠被告陳宥霖應將坐落臺南市○○區○○
    段000號之土地上，面積83.65平方公尺（面積以實測者為準
    ）之建物拆除，並將該土地騰空返還原告，並自民國108年9
    月20日起至返還前項土地之日止，按年給付原告新台幣（下
    同）16,061元。㈡訴訟費用由被告負擔。㈢原告願供擔保請准
    宣告假執行。嗣於訴狀送達後，因原告自陳宥霖處受讓系爭
    房屋事實上處分權，乃撤回對被告陳宥霖之起訴，並追加目
    前占用系爭房屋之方玉珍、蘇金枝為被告，經過數次變更或
    追加聲明（見本院卷第131頁、215頁、第271頁），聲明變
    更為：先位訴之聲明：㈠被告方玉珍、蘇金枝應自坐落臺南
    市○○區○○段000號之土地上，面積115.72平方公尺之建物遷
    出，將建物交還原告。㈡訴訟費用由被告等共同負擔。備位
    訴之聲明：㈠被告方玉珍應將坐落臺南市○○區○○段000號之土
    地上，面積115.72平方公尺之建物拆除，將該土地騰空返還
    原告，並自108年9月20日起至返還前項土地之日止，按年給
    付原告22,218元。㈡被告蘇金枝應自台南市○○區○○段000地號
    土地上，面積115.72平方公尺之建物遷出。㈢訴訟費用由被
    告等共同負擔。㈣原告願供擔保請准宣告假執行。經核原告
    追加方玉珍、蘇金枝為被告，及數次變更聲明，係本於情事
    變更及同一基礎事實而為變更追加，核與上開規定相符，應
    予准許。
二、被告蘇金枝經合法通知，無正當理由，未於言詞辯論期日到
    場，核無民事訴訟法第386條所列各款情形，爰依原告之聲
    請，由其一造辯論而為判決。
乙、實體方面：　　
一、原告方面：
（一）查系爭土地原為被告方玉珍所有，嗣經原告於108年7月30
      日至執行處投標拍定，並於108年9月20日登記為所有權人
      ，有土地登記謄本及拍賣公告可參。又系爭房屋為未保存
      登記建物，坐落於原告所有系爭土地之範圍如附圖，面積
      115.72平方公尺，事實上處分權原屬於訴外人陳宥霖所有
      。陳宥霖已將系爭房屋之事實上處分權出售予原告，此有
      房屋稅籍資料在卷可稽。按民法第767條規定，所有人對
      於無權占有或侵奪其所有物者，得請求返還之。對於妨害
      其所有權者，得請求除去之。有妨害其所有權之虞者，得
      請求防止之。查本件系爭土地為原告所有，原為陳宥霖所
      有之系爭房屋亦出售予原告，原告與陳宥霖間已無糾紛。
（二）被告方玉珍雖陳稱其僅係向陳宥霖借貸款項，而設定抵押
      系爭房屋，其不知為何系爭房屋會登記在陳宥霖名下等語
      以茲抗辯，原告否認之，且被告方玉珍並未舉證以實其說
      ，其所言顯非事實。再者，本件前業已將書狀送達被告方
      玉珍、蘇金枝，其已明確知悉系爭房屋為陳宥霖所有，且
      其於110年1月21日審理時，就原告表示欲購買陳宥霖所有
      之房屋，且願意給予被告方玉珍、蘇金枝搬遷時間等語，
      被告方玉珍當庭表示其原則上同意，僅係需回去詢問被告
      蘇金枝等語，倘若真如其所述系爭房屋起訴時非陳宥霖所
      有（原告否認之)，則其何以先前不否認系爭房屋非陳宥
      霖所有，反係同意原告所提條件，被告方玉珍陳述前後矛
      盾，其所言非屬事實。
（三）況且依臺南市政府財政稅務局安南分局檢送之系爭房屋房
      屋稅籍記錄表上明確記載納稅義務人為陳宥霖，其上亦註
      記契稅種類：1.買賣，足徵陳宥霖所稱「目前系爭房屋事
      實上處分權仍然在我這邊」、「方玉珍尚未清償」、「在
      我處分系爭房屋之前，若被告方玉珍有還我80萬元，我就
      同意將系爭房屋賣還給他」等語應屬事實。本件起訴時系
      爭房屋之事實上處分權人為陳宥霖，非被告方玉珍。陳宥
      霖既係系爭房屋之事實上處分權人，且已將系爭房屋之事
      實上處分權讓與給原告，則被告方玉珍、蘇金枝既非系爭
      房屋之事實上處分權人，亦非系爭土地之所有權人，實無
      權占用系爭土地及建物，應將系爭土地及建物返還予原告
      ，方屬適法。原告先位聲明爰依民法第767條之規定請求
      被告方玉珍、蘇金枝遷出系爭建物。
（四）退步言，假設被告方玉珍與被告陳宥霖僅為借貸關係，被
      告方玉珍未將系爭房屋之事實上處分權讓與給被告陳宥霖
      （原告否認之），則被告方玉珍應將系爭房屋拆除，並賠
      償原告系爭房屋無權占用系爭土地期間所受不當得利：
　　⒈本件系爭土地為原告所有等情，已於前述，倘系爭房屋之
      事實上處分權人為被告方玉珍（原告否認之)，則被告方
      玉珍自應提出其係基於何權源占用系爭土地，惟被告方玉
      珍至今均未曾提出其占用權源為何，足徵其係無權占有系
      爭土地，依法自應返還系爭土地予原告，並就占用期間所
      受不當得利返還予原告。
    ⒉再者，被告方玉珍本即係原告取得系爭土地執行事件（本
      院108年度司執字第36489號拍賣抵押物強制執行事件）該
      案之債務人，就該執行程序全程參與，倘若其真係系爭房
      屋之事實上處分權人(原告否認之），則就該執行程序卻
      未曾陳報其為系爭房屋之事實上處分權人，足徵被告方玉
      珍並非系爭房屋之事實上處分權人。又強制執行法第75條
      第3項規定，建築物及其基地同屬於債務人所有者，得併
      予查封、拍賣。退步言，倘被告方玉珍為系爭房屋之事實
      上處分權人（假設語氣），其係為避免系爭房屋併予查封
      拍賣，不但在前開執行事件中隱瞞其係系爭房屋之事實上
      處分權人，且於本件一開始審理亦未曾表示其為系爭房屋
      之事實上處分權人，就善意信賴政府機關稅籍登記而向陳
      宥霖購買系爭房屋之原告而言，被告方玉珍主張有權占用
      系爭土地顯屬權利濫用，有違誠信原則。
（五）聲明：
    ⒈先位訴之聲明：
　　  ⑴被告方玉珍、蘇金枝應自坐落臺南市○○區○○段000
　　　  地號之土地上，面積115.72平方公尺之建物遷出，將建
　　　  物交還原告。
　　  ⑵訴訟費用由被告等共同負擔。
    ⒉備位訴之聲明：
　　  ⑴被告方玉珍應將坐落臺南市○○區○○段000地號之土地上，
        面積115.72平方公尺之建物拆除，將該土地騰空返還原
        告，並自108年9月20日起至返還前項土地之日止，按年
        給付原告22,218元。
　　  ⑵被告蘇金枝應自台南市○○區○○段000地號土地上，
　　　  面積115.72平方公尺之建物遷出。
　　  ⑶訴訟費用由被告等共同負擔。
　　  ⑷原告願供擔保請准宣告假執行。　　
二、被告方玉珍部分：　　　　
（一）被告方玉珍於107年8月份透過民間借貸公司向陳宥霖借款
　　  80萬元，並以系爭房屋設定抵押權做為擔保之間有借貸關
　　  係，並非將系爭房屋出售予陳宥霖，然卻莫名變為陳宥霖
　　  之所有物，並收取原告補償金額領取拆遷費用，顯然疑點
　　  重重。
（二）聲明：
　　  請求判決駁回原告之訴，如受不利判決願供擔保請准宣
　　  告免為假執行。
三、被告蘇金枝：未於言詞辯論期日到場，亦未提出書狀為何聲
    明、陳述。
四、得心證之理由：
（一）原告先位聲明主張：其為系爭房屋之事實上處分權人，被
      告方玉珍、蘇金枝無權占用系爭房屋，乃依民法第767條
      第1項規定，請求被告遷讓系爭房屋等語，被告方玉珍則
      以其才為系爭房屋之所有權人云云，資為抗辯。經查：
　　⒈系爭房屋為未保存登記建物，占有原告所有系爭土地面積1
      15.72平方公尺，此有附圖即台南市安南地政事務所製作
      之複丈成果圖可按（見本院卷第125頁）。
　　⒉原告主張系爭房屋之事實上處分權原為被告方玉珍所有，
      嗣於107年6月12日因買賣轉讓與陳宥霖，陳宥霖再於110
      年2月2日因買賣轉讓與原告所有等情，業據原告提出房屋
      籍資料一紙為證（見本院卷第221頁），並經本院依職權
      向台南市政府財政稅務局安南局調取房屋稅籍記錄表等相
      關資料在卷（見本院卷第97-104頁，第237-250頁），核
      與原告主張相符。
　　⒊雖被告方玉珍抗辯稱其係提供系爭房屋給陳宥霖設定抵押
      權做為借款之擔保，並非將事實上處分權賣給陳宥霖云云
      。然查：
　　　⑴系爭房屋為未保存登記建物，不能設定抵押權，被告方
        玉珍稱要設定抵押權給陳宥霖做為借款之擔保已與事實
        不符。
　　　⑵再查，被告方玉珍於107年9月間將系爭建物之房屋稅納
        稅義務人變更為為陳宥霖，變更原因為107年9月12日成
        立買賣契約，此有台南市房屋稅籍紀錄表、契稅申報書
        、建築改良物所有權買賣移轉契約書在卷可按（見本院
        卷第99-104頁）。被告方玉珍亦自認買賣契約書上之印
        文為其所有，其將印章、印鑑證明交付給陳宥霖（見本
        院卷第194、195頁），上開系爭房屋之買賣契約書為真
        正應可認定。
　　　⑶關於上開買契約契約書之訂立，陳宥霖為本件之被告時
        到庭陳稱：「前屋主（即被告方玉珍）已經將處分權轉
        讓給我，如果他清償債務，我就再把處分權轉讓給他。
        」、「他欠我80萬元，等他還清就可以把房子還給他。
        目前方玉珍尚未清償，我跟方玉珍並無約定多久沒有清
        償我可以處分系爭建物。所以在我處分系爭建物之前，
        若被告方玉珍還我80萬元，我就同意將系爭建物賣還給
        他。」等語（見本院卷第88頁、第174頁）。依上開供
        述，被告方玉珍已將系爭房屋事實上處分權讓與陳宥霖
        ，如果被告方玉珍清償債務，陳宥霖同意被告方玉珍贖
        回系爭房屋，如被告方玉珍未清償債務，陳宥霖得將系
        爭房屋出售以抵償債務。此外，被告方玉珍未能主張及
        舉證證明，陳宥霖受讓系爭房屋之事實上處分權後，有
        何不得處分之約定，自無可採，陳宥霖為系爭房屋之有
        權處分人應可認定。
　　　⑷被告方玉珍因未清償陳宥霖之債務，陳宥霖已於110年2
        月2日將系爭房屋之事實上處分權轉讓與原告，原告為
        系爭房屋之事實上處分權人，被告方玉珍抗辯其為系爭
        房屋之所有權人為無理由。
  　⒋再按，未符合建築法規而無法辦理保存登記之違章建築，
      雖無法辦理所有權移轉登記，然該未辦理保存登記建物亦
      屬人民出資興建之財產，依民法所有權之觀點，違章建築
      出資興建者，原始取得違章建築之所有權，雖不得依法將
      所有權讓與第三人，然仍得將違章建築之事實上處分權能
      讓予第三人。又違章建築之事實上處分權人既非合法之所
      有權人，自不得享有所有權人完全相同之保障，然應於個
      案中審酌相關具體事實，衡量事實上處分權靜態權利保護
      及動態交易安全保護之必要性，具體判斷之。又按所有人
      對於無權占有或侵奪其所有物者，得請求返還之，民法第
      767條第1項定有明文，前揭所有物返還請求權，乃屬保障
      所有權人圓滿行使占有、使用、收益所有物之權能。系爭
      房屋係未為保存記之建物，係違章建築，本件原告因買賣
      而取得系爭房屋之事實上處分權，基於民法第767條規定
      乃在維持權利人圓滿行使占有、使用、收益權能之同一基
      礎，當建物遭他人占有，致原告無法行使占有、使用、收
      益權能時，自得類推適用民法第767條規定請求無權占有
      者或侵奪者返還系爭房屋。而被告方玉珍目前居住在系爭
      房屋內，原告自得本於類推適用所有權之權能，訴請無權
      占有系爭房屋之被告方玉珍，將系爭建物遷讓交還予原告
      。從而，原告請求被告方玉珍應自台南市○○區○○段000地
      號土地上如附圖所示之建物（面積115.72平方公尺）遷出
      ，將建物返還原告為有理由，爰判決如主文第一項所示。
　　⒌原告主張：被告方玉珍之母蘇金枝亦無權占用系爭房屋，
      原告本於類推適用所有權之權能，亦得訴請蘇金枝將系爭
      建物遷讓交還予原告云云。然查，受僱人、學徒、家屬或
      基於其他類似之關係，受他人之指示，而對於物有管領之
      力者，僅該他人為占有人。稱家者，謂以永久共同生活為
      目的而同居之親屬團體。民法第942條、第1122條分有明
      文。被告蘇金枝為被告方玉珍之母，堪認被告蘇金枝係以
      營家之共同生活為目的而與方玉珍同住系爭房屋之家屬，
      其基於此從屬關係，僅係方玉珍之占有輔助人，並非占有
      人，原告自不得對之訴請遷讓返還系爭房屋（最高法院10
      8年度台上字第565號判決意旨參照），是原告對蘇金枝類
      推民法第767條第1項前段規定請求遷讓，依法洵屬無由，
      不應准許。
（二）又原告先位訴之聲明就被告蘇金枝部分，雖係因其為占有
      輔助人之故，因而駁回此部分之訴；而原告主張備位之訴
      ，前提係法院認定「被告方玉珍未將系爭房屋之事實上處
      分權讓與給被告陳宥霖」之時，本院既已認定原告主張其
      已受讓系爭房屋之事實上處分權人為有理由，故本院毋需
      再審理原告備位之訴，附此說明。
五、綜上所述，原告類推民法第767條第1項前段規定，請求被告
    方玉珍應自台南市○○區○○段000地號土地上如附圖所示之建
    物（面積115.72平方公尺）遷出，將建物返還原告，為有理
    由，應予准許，逾此部分之請求，核屬無由，應予駁回。
六、兩造其餘攻擊防禦方法及立證，經核不影響判決結果，爰未
    逐一論敘。
七、訴訟費用負擔之依據：民事訴訟法第79條。　　　
中　　華　　民　　國　　110 　年　　8 　　月　　12　　日
                  民事第一庭    法    官　張麗娟
以上正本係照原本作成。
如對本判決上訴，須於判決送達後20日內向本院提出上訴狀。
如委任律師提起上訴者，應一併繳納上訴審裁判費。
中　　華　　民　　國　　110 　年　　8 　　月　　12　　日
                                書 記 官  高培馨